ACORDAO-COMPLETO-2575767

ACÓRDÃO 2252/2023 ATA 7/2023 - SEGUNDA CÂMARA

VISTOS, relatados e discutidos estes autos em que se aprecia ato de concessão de aposentadoria em favor de Rosilene da Conceição Ribeiro de Lima e Silva, no cargo de Analista Judiciário, emitido pelo Tribunal Regional do Trabalho da 8ª Região/PA e AP;
ACORDAM os Ministros do Tribunal de Contas da União, reunidos em Sessão da Segunda Câmara, diante das razões expostas pelo Relator, com fundamento no art. 71, III, da Constituição Federal de 1988, nos arts. 1º, V, e 39, II, da Lei 8.443/1992 e nos arts. 1º, VIII, 259, II, 260, § 1º, e 262, do Regimento Interno do TCU, em:
9.1. considerar ilegal o ato de concessão de aposentadoria de Rosilene da Conceição Ribeiro de Lima e Silva, negando-lhe registro;
9.2. dispensar o ressarcimento das quantias indevidamente recebidas de boa-fé, consoante o Enunciado nº 106 da Súmula de Jurisprudência deste Tribunal;
9.3. determinar ao órgão responsável pela concessão que:
9.3.1. no prazo 15 dias, contados da ciência, providencie o destaque da parcela de 2/5 de função comissionada FC-5 além dos limites previstos nos arts. 3º e 5º da Lei 9.624/1998, e transforme-a em Parcela Compensatória a ser absorvida por reajustes futuros, consoante decidido pelo Supremo Tribunal Federal no RE nº 638.115/CE, sob pena de responsabilidade solidária da autoridade administrativa omissa;
9.3.2. promova o recálculo, no prazo de 15 dias, contados a partir da ciência desta deliberação, sujeitando-se a autoridade administrativa omissa à responsabilidade solidária, do valor atualmente pago relativo à rubrica de anuênios;
9.3.3. emita novo ato de aposentadoria da interessada Rosilene da Conceição Ribeiro de Lima e Silva livre das irregularidades apontadas, disponibilizando-o a este Tribunal, por meio do Sistema e-Pessoal, nos termos e prazos fixados na IN-TCU 78/2018
9.3.4. no prazo de 30 dias, contados da ciência, disponibilize a este Tribunal, por meio do Sistema e-Pessoal, comprovante da data em que a interessada tomou conhecimento deste Acórdão, conforme art. 21, inciso I, da IN-TCU 78/2018, alertando-a de que o efeito suspensivo proveniente da interposição de eventuais recursos junto ao TCU não a exime da devolução dos valores percebidos indevidamente, caso o recurso não seja provido;
9.4. dar ciência deste Acórdão ao órgão responsável pela concessão, informando que o teor da deliberação pode ser obtido no endereço eletrônico www.tcu.gov.br/acordaos.

APOSENTADORIA. Atos de Aposentadoria da unidade emissora Tribunal Regional do Trabalho da 8ª Região/PA e AP, enviados ao TCU pela unidade de controle interno SECRETARIA DE AUDITORIA E CONTROLE INTERNO - TRT/PA - JT para fins de análise e julgamento

Segunda Câmara

Tribunal Regional do Trabalho da 8ª Região/PA e AP.

3. Interessados/Responsáveis:
3.1. Interessado: Rosilene da Conceição Ribeiro de Lima e Silva (XXX.105.252-XX).

13.1. Ministros presentes: Vital do Rêgo (Presidente), Augusto Nardes, Aroldo Cedraz e Antonio Anastasia (Relator).
13.2. Ministro-Substituto presente: Marcos Bemquerer Costa.

ANTONIO ANASTASIA

Trata-se de ato de aposentadoria em favor de Rosilene da Conceição Ribeiro de Lima e Silva, no cargo de Analista Judiciário, emitido pelo Tribunal Regional do Trabalho da 8ª Região/PA e AP, disponibilizado a este Tribunal para exame de legalidade e registro. 
2.	Reproduzo a seguir, com ajustes de forma, o teor principal da instrução conclusiva lavrada no âmbito da então designada Secretaria de Fiscalização de Integridade de Atos e Pagamentos de Pessoal                                     e de Benefícios Sociais (Sefip) , cuja proposta de encaminhamento foi endossada pela direção da unidade e pelo Ministério Público de Contas (peças 5 a 7) :
" (...) 
Exame das Constatações
9.	Ato: 63498/2020 - Inicial - Interessado (a) : ROSILENE DA CONCEICAO RIBEIRO DE LIMA E SILVA - CPF: XXX.105.252-XX
9.1.	Parecer do Controle Interno: considerar o ato Legal.
9.2.	Constatações e análises: 
9.2.1.	Ato e-Pessoal em substituição a ato Sisac devolvido de acordo com comunicado da presidência do TCU. Data de encaminhamento do ato Sisac ao TCU: 16/09/2016
a.	Justificativa do Gestor de Pessoal: Não há. Verificação efetuada no âmbito do TCU.
b.	Análise do Controle Interno:  Não há. Verificação efetuada no âmbito do TCU.
c.	Análise da Equipe Técnica: Legal
Ato em substituição a ato SISAC devolvido com entrada original no TCU na data de 16/9/2016.
9.2.2.	Houve o registro de pelo menos uma rubrica com 'Denominação para análise pelo TCU = Vantagem de caráter pessoal (106 - VANT PESS QUINTO/DECIMO ATIVO (Vantagem de caráter pessoal - Incorporação de quintos/décimos de função) - R$ 3.164,44) .
a.	Justificativa do Gestor de Pessoal: Não há. Verificação efetuada no âmbito do TCU.
b.	Análise do Controle Interno:  Não há. Verificação efetuada no âmbito do TCU.
c.	Análise da Equipe Técnica: Ilegal
É ilegal a concessão da vantagem de quintos em razão do exercício de funções comissionadas após o advento da Lei 9.624/1998.
9.2.3.	No tempo calculado para fins de anuênio foram computados períodos não contínuos. Serviço público civil (Adm. Direta e Indireta) em cargo diferente ao da aposentadoria de 03/05/1982 a 12/01/1983, Serviço público civil (Adm. Direta e Indireta) em cargo diferente ao da aposentadoria de 14/09/1984 a 09/03/1987, Serviço público civil (Adm. Direta e Indireta) em cargo diferente ao da aposentadoria de 22/08/1989 a 02/06/1993 e Tempo no cargo em que se deu a aposentadoria de 03/06/1993 a 29/08/2016.
a.	Justificativa do Gestor de Pessoal: Não há. Verificação efetuada no âmbito do TCU.
b.	Análise do Controle Interno:  Não há. Verificação efetuada no âmbito do TCU.
c.	Análise da Equipe Técnica: Ilegal
Observa-se no ato em tela que a interessada possui incorporação da vantagem denominada anuênios (12%) em seus proventos. A inativa ingressou no serviço público civil (federal) como celetista em 14/9/1984 e saiu em 9/3/1987. Após, ingressou em novo cargo, também como celetista, no serviço público civil (federal) em 22/8/1989 e saiu 2/6/1993. Ingressou cargo em que se deu a aposentadoria em 3/6/1993 (já sob o regime da Lei 8.112/1990) . Observa-se que a UJ incluiu todos os períodos descritos para a contagem de anuênios.
A jurisprudência desta Corte acerca do tema sedimentou-se no sentido de que para a concessão da gratificação adicional por tempo de serviço/anuênio, é necessário que não tenha havido interrupção do vínculo do servidor com a Administração Pública Federal após a prestação do serviço a ser computado, nos seguintes termos:
São requisitos para a percepção de adicional de tempo de serviço: (i) o cumprimento do tempo de serviço público pleiteado durante a vigência da legislação que gerou essa vantagem; e (ii) o não rompimento do vínculo jurídico do servidor com a Administração. (Acórdão 4322/2015-TCU-Primeira Câmara, de 4/8/2015, Ministro Relator Bruno Dantas) 
Cabe, portanto, proposta de ilegalidade do ato em tela.
9.3.	O quadro resumo de ocorrências e, quando for o caso, o detalhamento da norma legal e da jurisprudência para as inconsistências acima elencadas encontra-se no anexo II dessa instrução. 
9.4.	Encaminhamento do ato: 
9.4.1.	Considerar ILEGAL e recusar registro do ato de Aposentadoria de ROSILENE DA CONCEICAO RIBEIRO DE LIMA E SILVA do quadro de pessoal do órgão/entidade Tribunal Regional do Trabalho da 8ª Região/PA e AP, com base nos arts. 71, inciso III, da Constituição Federal, 1º, inciso V, e 39, inciso II, da Lei 8.443/1992 e 260, § 1º, do Regimento Interno. 
9.4.2.	Com fulcro no art. 262, caput, do Regimento Interno deste Tribunal, determinar ao órgão/entidade Tribunal Regional do Trabalho da 8ª Região/PA e AP que: 
a.	dispense a devolução dos valores indevidamente recebidos de boa-fé até a data da ciência do órgão/entidade Tribunal Regional do Trabalho da 8ª Região/PA e AP, do acórdão que vier a ser proferido, com base no Enunciado 106 da Súmula da Jurisprudência do TCU.
b.	no prazo de trinta dias, contados da ciência da decisão, envie a este Tribunal documentos comprobatórios de que o (a) interessado (a) cujo ato foi impugnado está ciente do julgamento deste Tribunal.
c.	dê ciência, no prazo de quinze dias, contados da notificação, do inteiro teor desta deliberação (a) o interessado (a) , alertando-o (a) de que o efeito suspensivo proveniente da interposição de eventuais recursos junto ao TCU não o (a) exime da devolução dos valores percebidos indevidamente, caso o recurso não seja provido.
d.	promova o recálculo, no prazo 15 (quinze) dias, contados a partir da ciência desta deliberação, sujeitando-se a autoridade administrativa omissa à responsabilidade solidária, do valor atualmente pago relativo à rubrica apontada, em face de manifesta ilegalidade.
CONCLUSÃO
10.	A abrangência e a profundidade das verificações levadas a efeito fundamentam convicção de que o ato 63498/2020 pode ser apreciado pela ilegalidade, em razão das irregularidades apontadas no item Exame das Constatações desta instrução, que representam afronta à legislação e à jurisprudência de referência
PROPOSTA DE ENCAMINHAMENTO
11.	Ante o exposto, com fundamento no art. 71, inciso III, da Constituição Federal, no art. 1º, inciso V, e art. 39, incisos I e II, da Lei 8.443/1992, no art. 260 do Regimento Interno do Tribunal de Contas da União, propõe-se: 
11.1.	Considerar ILEGAL e recusar registro do ato de Aposentadoria de ROSILENE DA CONCEICAO RIBEIRO DE LIMA E SILVA do quadro de pessoal do órgão/entidade Tribunal Regional do Trabalho da 8ª Região/PA e AP, com base nos arts. 71, inciso III, da Constituição Federal, 1º, inciso V, e 39, inciso II, da Lei 8.443/1992 e 260, § 1º, do Regimento Interno.
11.2.	Com fulcro no art. 262, caput, do Regimento Interno deste Tribunal, determinar ao órgão/entidade Tribunal Regional do Trabalho da 8ª Região/PA e AP que: 
11.2.1.	promova o recálculo, no prazo 15 (quinze) dias, contados a partir da ciência desta deliberação, sujeitando-se a autoridade administrativa omissa à responsabilidade solidária, do valor atualmente pago relativo à rubrica apontada, em face de manifesta ilegalidade.
11.2.2.	dispense a devolução dos valores indevidamente recebidos de boa-fé até a data da ciência do órgão/entidade Tribunal Regional do Trabalho da 8ª Região/PA e AP, do acórdão que vier a ser proferido, com base no Enunciado 106 da Súmula da Jurisprudência do TCU.
11.2.3.	dê ciência, no prazo de quinze dias, contados da notificação, do inteiro teor desta deliberação (a) o interessado (a) , alertando-o (a) de que o efeito suspensivo proveniente da interposição de eventuais recursos junto ao TCU não o (a) exime da devolução dos valores percebidos indevidamente, caso o recurso não seja provido.
11.2.4.	no prazo de trinta dias, contados da ciência da decisão, envie a este Tribunal documentos comprobatórios de que o (a) interessado (a) cujo ato foi impugnado está ciente do julgamento deste Tribunal."
***
É o Relatório.

não há

Procurador Marinus Eduardo De Vries Marsico.

APOSENTADORIA. CONTAGEM DE PERÍODOS LABORAIS NÃO CONTÍNUOS PARA FINS DE ANUÊNIOS. CONSIDERAÇÕES SOBRE OS REQUISITOS LEGAIS. POSSIBILIDADE NO CASO CONCRETO. PRECEDENTES. ILEGALIDADE DECORRENTE DA INCORPORAÇÃO INDEVIDA DE QUINTOS/DÉCIMOS DE FUNÇÃO. NEGATIVA DE REGISTRO. COMUNICAÇÕES.

APOSENTADORIA (APOS)

Unidade de Auditoria Especializada em Pessoal (AudPessoal).

Trata-se de ato de aposentadoria em favor de Rosilene da Conceição Ribeiro de Lima e Silva, no cargo de Analista Judiciário, emitido pelo Tribunal Regional do Trabalho da 8ª Região/PA e AP.
2.	Conforme visto no Relatório, o exame do ato apontou como irregulares o pagamento de duas rubricas nos provimentos, quais sejam:
i) 2/5 de função comissionada FC-5, exercida no período de 15/07/1998 a 13/08/1998 e de 01/03/1999 a 05/09/2001; e
ii) 12% de anuênios, levando-se em consideração períodos descontínuos de serviço prestado à Administração Pública Federal.
3.	No que toca à parcela de 2/5 de função comissionada FC-5, a aludida rubrica é irregular na medida em que ultrapassa os limites previstos nos arts. 3º e 5º da Lei 9.624/1998, que admitiam apenas a contabilização de tempo residual para a integralização de um décimo decorrente do exercício de função iniciado até 10/11/1997 (data de publicação da MP 1.595-14, convertida na Lei 9.527/1997, que extinguiu a vantagem dos quintos/décimos) .
4.	Vale dizer, é ilegal a concessão da vantagem de quintos em razão do exercício de funções comissionadas após o advento da Lei 9.624/1998.
5.	Visto que a parcela ora impugnada foi concedida mediante decisão administrativa, à luz da modulação de efeitos do julgamento do RE 638.115/CE (Ministro-Relator Gilmar Mendes) , feita pelo Supremo Tribunal Federal, impõe-se a sua conversão em parcela compensatória a ser absorvida por reajustes futuros.
6.	Por seu turno, atinente aos anuênios, a unidade técnica e o Ministério Público entendem ser irregular a respectiva rubrica na medida em que não houve manutenção de vínculo com a Administração Pública Federal entre as vacâncias e posses nos cargos/empregos exercidos pela interessada antes do cargo em que se deu a aposentadoria:
7.	Ocorre que, conforme voto que proferi nesta mesma sessão de julgamento da 2ª Câmara de 28/4/2023, nos autos do TC Processo 011.810/2022-0, a inovação jurisprudencial que passou a exigir vínculo funcional ininterrupto mesmo nos casos em que o servidor retornou ou ingressou no regime da Lei 8.112/1990 antes da revogação do direito ao adicional por tempo de serviço, firmou-se apenas com o Acórdão 1424/2020-TCU-Plenário, relator Ministro Benjamin Zymler. 
8.	Antes disso, as deliberações do Tribunal sobre a matéria não impunham a exigência específica de vínculos funcionais contínuos. Até então, nossa jurisprudência admitia essa possibilidade. E mesmo após o Acórdão 1424/2020-TCU-Plenário, sobrevieram deliberações alinhadas à exegese anterior, a exemplo dos Acórdão 11318/2020-TCU-Primeira Câmara, 10.418/2021, 1.766/2022 e 1.745/2023, da 2ª Câmara, todos no sentido de que: 
"É legal a manutenção de adicional por tempo de serviço, incorporado em razão do exercício de cargos anteriores, por servidor que ingressou no serviço público federal até 8/3/1999 (data limite para incorporação do benefício) , não havendo exigência de que os vínculos com a Administração Pública sejam contíguos."
9. 	Posto isso, ratifico o entendimento que ora sustento no bojo do TC Processo 011.810/2022-0, para considerar legal o percentual de anuênios concedido à inativa interessada no feito presente.  
10.	Todavia, o ato deve ser considerado ilegal, em função da concessão indevida de parcelas de 2/5 de função comissionada FC-5.
Do exposto, VOTO por que seja aprovado o Acórdão que ora submeto a este Colegiado.    
 
TCU, Sala das Sessões, em 28 de março de 2023.
ANTONIO ANASTASIA 
Relator